臺灣高等法院民事判決　八十八年度重上字第二二九號
　　　上　訴　人　東帝士營造股份有限公司
　　　法定代理人　何俊陽
　　　法定代理人　王清海
右當事人間給付工程款事件，上訴人對於中華民國八十八年四月二十二日臺灣臺北地
方法院八十七年度重訴字第九五一號第一審判決提起上訴，本院判決如左：
    主    文
原判決關於駁回上訴人後開第二項之訴及假執行之聲請暨訴訟費用之裁判均廢棄。
被上訴人應給付上訴人新臺幣壹仟伍佰拾陸萬柒仟貳佰肆拾捌元伍角及自民國八十
七年八月十二日起至清償日止按週年利率百分之五計算之利息。
其餘上訴駁回。
第一、二審訴訟費用，由被上訴人負擔三分之二，餘由上訴人負擔。
本判決被上訴人應給付部分，於上訴人以新臺幣伍佰壹拾萬元為被上訴人供擔保後得
假執行，但被上訴人如於假執行程序實施前，以新臺幣壹仟伍佰拾陸萬元為上訴人
預供擔保後，得免為假執行。
    事    實
甲、上訴人方面：
壹、聲明：
一原判決廢棄。
二被上訴人應給付上訴人新臺幣  (下同)二千二百五十三萬六千六百四十四元及自起
  訴狀繕本送達翌日即民國八十七年八月十二日起至清償日止，按週年利率百分之五
  計算之利息。
三願供擔保請准宣告假執行。
貳、陳述：除與原判決記載相同者茲引用之外，補稱略以：
一民國八十四年九月二十一日及二十二日因颱風來襲，應免計工期，被上訴人原訂於
  同年十月十二日之複驗，理應展延二日，唯被上訴人未予展延，如期於同年十月十
  七日為初驗之複驗，致有被上訴人所稱之八項不合格項目。
二伊對被上訴人以十日計算逾期日不再爭執，惟系爭工程第一次複驗不合格應改善事
  項之總修繕費僅為一萬元，縱依合約慣例扣罰六倍，則六萬元之違約金即已足夠，
  被上訴人竟依工程合約第十九條第三項，主張每日按合約總價千分之二計算而為剋
  扣一千八百九十一萬二千四百九十元，與實際損害相差一千九百倍。又前開所定違
  約金性質上為損害賠償預定性之違約金；縱認性質係懲罰性違約金，然民法第二百
  五十二條關於違約金酌減之規定亦並未排除懲罰性違約金之適用，被上訴人前述剋
  扣之違約金既顯屬過高，原審未予酌減，實有違誤。
三系爭工程合約乃被上訴人片面擬定之定型化契約，所規定之「複驗以一次為限」、
  「複驗作業處理期間」等，違反誠實信用原則；況被上訴人對於初驗未合格項目之
  通知改善項目，表示亦適用於系爭工程之全部相關工程，伊應全部加以改善云云，
  然瑕疵為何，被上訴人並未具體、確定通知伊，致伊無所適從，則被上訴人以此為
  由主張扣款，殊為不公。
四兩造約定工程款付款方式為(一)預付款及施工中合計付百分之九十五；(二)領到使用執
  照，付足百分之九十七；(三)逐戶點交接管完成，付足百分之九十八；(四)保固完成，
  付清尾款。而上開(一)工程款已於初驗合格領款完畢、(二)工程款於八十六年七月二十
  八日領款完畢、(四)保固款亦於八十七年十九日領款完畢，足資證明被上訴人並無扣
  留本件工程款之正當理由。
五伊承攬被上訴人之「萬芳國宅建築工程」（以下稱系爭工程），乃俗稱之「陽春屋
  」，僅負責施作主結構體工程、外牆磁磚、屋頂防水、公共設施樓梯、磁磚、牆面
  油漆及每戶室內只將牆面及地板水泥粉光（不必油漆、貼磁磚），至消防水電、電
  梯、裝修、植裁等四項工程，均另由被上訴人委其他廠商承包，建築師等專業技師
  亦係被上訴人自行聘任，故配合作業常產生阻滯不順之情形。而本件使用執照遲延
  領取即係因消防設備屢驗屢駁延宕甚久方獲許可，且建築師未能排除建築及容積率
  誤差所致，絕非可歸責於伊，伊無法掌控取得使用執照之期間，故由本件工程合約
  之付款階段，領取使用執照之第二期款金額僅佔全部工程款百分之二，且工程保固
  尾款被上訴人業於八十七年五月十九日發放由伊領取等情觀之，足見被上訴人以使
  用執照遲延領取之情推諉遲延受領之責，並無理由。況消防檢查歷經四次複驗始通
  過，容積率之誤差亦係因建築師之作業所致，使用執照核准之遲緩，絕非可歸責於
  伊。
六系爭工程業八十五年二月五日正驗合格，八十六年七月二十八日亦獲結付工程款，
  則被上訴人稱因系爭工程瑕疵甚多始未接管，絕非真正。且系爭工程因迄未接管已
  逾保固期限，縱有所稱缺失，亦係由於被上訴人延遲受領點交，造成標的物無人居
  住、通風不良所致，非可歸責於伊。本件經管費用之請求，係因被上訴人遲延受領
  ，致伊無法順利將工程點交由被上訴人接管，必須維護管理工程於隨時可供接管之
  狀態所發生之損害，且仍持續增加中，被上訴人自應賠償。
七系爭工程於七十九年十二月七日開工，八十四年七月二十四日完工，同年九月十八
  日初驗，同年十月十七日初驗之複驗，同年十月三十日初驗再複驗合格，八十五年
  二月五日正驗合格，驗收歷經七個月，共五次檢驗程序，所有瑕疵全部改善，始能
  正式驗收合格，並於八十六年七月二十八日結付工程款，被上訴人諉稱工程有瑕疵
  而未接管，顯非真正。
八伊於八十六年十二月十二日、八十七年十一月七日、八十八年三月八日再三請求被
  上訴人接管，仍未獲置理，而依約應於正式驗收後三個月起辦理點交，而被上訴人
  國宅政策一再改變，致逾保固期限仍未能點交，被上訴人諉稱另有工程缺失尚未改
  正，惟縱有被上訴人所指缺失，實因被上訴人遲延點交造成標的物無人居住及通風
  不良下所產生，伊保固期限已經屆滿，要求被上訴人按現況點交，亦為被上訴人所
  拒。
、證據：除援用原審提出者外，補提修繕費計算書、工程單價表、工程款結算書、
薪資表、保固切結書、點交催告函、點交記錄、保固款統一發票、協調會議記錄各一
份（均為影本）、點交鑰匙照片六張、雙方往來函件六份。
乙、被上訴人方面：
壹、聲明：
一駁回上訴。
二如受不利判決，請准供擔保宣告免為假執行。
貳、陳述：除與原判決記載相同者茲引用之外，補稱略以：
一伊於初驗後安排複驗之時間共花費五日，再複驗處理之實際流程亦為五日，並無拖
  延之情形。
二使用執照依工程投標須知補充規定第十八條，應由承包商負責領取，故上訴人有責
  任取得使用執照，伊並無協助上訴人領取之義務。且依工程合約第十三條規定，上
  訴人所負責者既為主體工程，自應與其他水電、電梯、瓦斯等配合工程之承包商互
  相協助配合，不得以對於其他承包商無督導權為卸責之理由，並將遲延取得使用執
  照之情歸責伊。
三系爭國宅遲延接管係可歸責於上訴人之事由，蓋上訴人領取使用執照遲延後，繼而
  以工程款尚未與伊結清為由禁止後續施工廠商施作；且伊自八十八年五月二十日起
  多次函催上訴人依約修繕缺失，均未見上訴人修繕，並因此造成遲延接管，使系爭
  國宅因無人居住通風不良產生瑕疵，上訴人自不能推諉責任。
四上訴人指伊於初次複驗時，增加初驗時未命改善之項目云云，伊否認之，蓋依卷附
  初驗記錄第四點記載「未抽驗部分，如有相同缺失，應一併改善」即表示如有相同
  缺點，縱樓層及位置不同亦應一併加以改善，乃概括規定，自不需逐一列舉。
五系爭國宅於八十六年四月二十日始取得使用執照，上訴人要求取得使用執照前之經
  管費用，自非有理，又上訴人拖延至八十七年六月至九月始辦理點交，惟仍有多項
  缺失，在缺失未改善前，承購戶又如何進住，而在點交前，上訴人仍應派員常駐工
  地，卻於八十六年六月二十三日撤回駐場人員，更無理由要求經管費用。
六上訴人於八十六年十二月底以兩造尚未結算工程款為由封場，直至八十七年五月始
  解除封鎖，致水電工程無法施作，且點交後，上訴人並未依點交所載缺失進行改善
  。
七伊所扣留工程款部分，已足擔保接管部分工程，故於保固期滿，將保固尾款給付上
  訴人，惟此並不表示接管完成。
八系爭國宅消防設備及水電工程固由伊委任，惟依約應由上訴人與其他承包廠商協調
  ，如工作不能協調致生錯誤或延誤工期，一切損失，均由上訴人負擔，上訴人自不
  得以無直接督導承包商之權利推諉責任。
九正式驗收後至取得使用執照期限，於工程合約中並未約定，而依約使用執照應由上
  訴人負責領取，並非由伊協助領取，上訴人因容積率誤差遭退件，請伊委任之建築
  師協助更正，始於八十六年四月取得。
、證據：除援用原審提出者外，補提初驗的複驗紀錄、照片影本一張、紛爭經過情
    形表、初驗複驗流程表、附點交紀錄及改善部分清冊、缺失表、兩造往來函件十
    一份為證。
    理　　由
甲、程序方面：
　上訴人法定代理人原為商錫富，於八十七年七月間變更為何俊陽，有營利事業登記
　證可稽，被上訴人法定代理人原為郭瑤琪，於八十八年七月十七日變更為王清海，
　有人事派令可按，何俊陽、王清海分別具狀承受訴訟，核無不合，先予敘明。
乙、得心證之理由：
一上訴人主張：伊於七十九年八月八日與被上訴人簽訂工程合約，承攬被上訴人系爭
  工程，約定工程總價為九億四千七百九十三萬二千九百八十二萬元，伊依約於八十
  四年七月二十四日完工，並於同年九月十八日及十九日申請被上訴人初驗，同年十
  月十七日複驗時，被上訴人認尚有部分缺失未改善完成，經伊緊急修繕並於同年十
  月二十日下班前再次函請被上訴人複驗，詎被上訴人竟延至同年月三十日始辦理複
  驗，且將此延宕之十日核定為伊延誤之工期，主張依工程合約第十九條第三款，自
  應給付伊之工程款中剋扣每日合約總價千分之二之違約金共計一千八百九十一萬二
  千四百九十元；然前開逾期並非可歸責於伊，被上訴人自不得主張扣款，且縱認其
  得扣款，惟違約金之約定亦屬過高，應予酌減。又系爭工程於八十五年二月五日經
  被上訴人正式驗收合格，依工程合約，被上訴人應於正式驗收合格後三個月內會同
  伊點交購買住戶、未售出之空戶則由伊逐戶、逐項點交被上訴人接管，且伊依約於
  驗收後八個月內，均派遣技術人員一人常駐工地負責保固檢修，詎被上訴人迄今仍
  怠於受領伊之點交，致伊代墊自八十四年十月三十日被上訴人驗收合格後八個月（
  即八十五年七月一日）起算之經管費用共計三百六十二萬四千一百五十四元。為此
  ，本於兩造工程合約之法律關係，求為命被上訴人給付二千二百五十三萬六千六百
  四十四元及自八十七年八月二日起至清償日止，按年息百分之五計算之遲延利息之
  判決。
二被上訴人則以：系爭工程於完工後因初驗不合格，經伊於八十四年十月十七日辦理
  複驗仍未通過，乃要求上訴人自行改善完成後再正式函請複驗，上訴人於同年十月
  二十日來函稱完成修繕，伊於同年月二十一日收受，並於同年月三十日完成複驗，
  依伊公文收發文之正常流程扣除同年月二十五、二十九之二日假日，並無延宕情事
  ，況本件上訴人自八十四年十月十八日起至同年月三十日止，逾期未完工之日數為
  十三日，而伊僅以十日計課逾期之違約金，實已衡量上訴人違約情節予以酌減，並
  無過高；又系爭工程因可歸責上訴人之事由遲至八十六年四月十九日始取得使用執
  照，故伊並非遲延受領；況兩造間並無給付經管費用之約定，而上訴人請求之經管
  費用，均在保固期限內，且系爭工程伊迄未接管，所有費用仍應由上訴人自行負責
  等語，資為抗辯。
三依兩造不爭之事實及所提出工程標單、合約書、營繕工程結算驗收證明書、初驗複
  驗紀錄、雙方往來函件，本院認定本件事實經過為：
(一)兩造於七十九年八月八日簽訂契約，上訴人承攬被上訴人萬芳社區中心國宅建築工
  程，約定工程總價為九億四千七百九十三萬二千九百八十二元，預付款及施工中合
  計付百分之九十五、領到使用執照付足百分之九十七，逐戶點交接管完成付足百分
  之九十八，保固完成付清尾款，工程於同年十二月七日開工，八十四年七月二十四
  日完工，被上訴人已支付包括保固期滿工程尾款合計百分之九十九款項，尚有一千
  八百九十一萬二千四百九十元未付。
(二)上訴人報請被上訴人於八十四年九月十八日及十九日初驗，因有部分不合格，被上
  訴人當場要求上訴人於同年十月十二日前改善，其間同年九月二十一日及二十二日
  因颱風免計工期。
(三)上訴人於同年十月十二日報請複驗，被上訴人於同月十七日複驗，仍有八項不合格
  。上訴人自認有三項初驗不合格部分仍未完成改善。
(四)上訴人於同年十月二十日函請複驗，該函於當日下午六時三十分送達被上訴人，被
  上訴人於翌日（星期六）上午登錄、二十三日交承辦人、二十四日函上訴人定於十
  月三十日複驗，並當日通過複驗。
(五)本件工程於八十五年二月五日正式通過驗收，依約於正式驗收後八個月內，上訴人
  按需要最少應派技術人員一人以上常駐工地，負責保固檢修，期滿後撤回。又正式
  驗收後三個月內由上訴人會同被上訴人點交住戶接管；逾三個月未售出、保持完好
  之空戶及其公用設備，則由上訴人逐戶、逐項點交予被上訴人。
(六)系爭工程之建築師、水電工程（包含消防工程）承包商，均由被上訴人另定承攬契
  約。
(七)系爭國宅Ａ棟三樓八號於八十六年一月二十八日點交被上訴人供台北市政府教育局
  所屬圖書館使用。
(八)系爭國宅請領使用執照時，曾因容積率誤差而遭退件，上訴人函請被上訴人委任之
  建築師協助更正後，於八十六年四月十九日取得使用執照。
(九)上訴人於八十六年六月二十三日函請被上訴人辦理點交。
(十)被上訴人應給付之工程款除本件工程驗收款外，其餘部分均已給付，保固金亦已因
  保固期滿而全部給付。
(十一)被上訴人於八十七年五月二十一日函上訴人將自同年六月七日起辦理點交，惟至同
  年九月尚未完成點交，被上訴人於同年十月二十九日將系爭國宅Ａ棟辦公大樓部分
  點交紀錄及缺失表交上訴人，請上訴人儘速檢修。
四本件爭點及本院判斷：
(一)系爭工程合約第十九條第二項第三款「全部工程完工之初驗及正式驗收之複驗，以
  一次為限，乙方（上訴人）應在甲方指定期限內修改完善，否則自複驗之次日起計
  算至再驗收合格之日止均以逾期論處，每日罰款按合約總價千分之二計算，‧‧‧
  」之約定，係損害賠償總額之預定或係違約罰性質？
1.按當事人得約定債務人於債務不履行時，應支付違約金；違約金，除當事人另有訂
　定外，視為因不履行而生損害賠償總額；其約定如債務人不於適當時期或不依適當
  方法履行債務時，即須支付違約金者，債權人除得請求履行債務外，違約金視為因
  不於適當時期或不依適當方法履行債務所生之賠償總額，此項規定，於民法債篇施
  行前約定之違約金，亦適用之，修正後民法第二百五十條、民法債篇施行法第十八
  條分別定有明文，依上開規定，違約金除當事人另有訂定外，視為因不履行而生損
  害賠償總額。
2.查兩造工程合約第十九條關於工程查驗約定「(一)工程於‧‧驗收時，如發現乙方（
  上訴人）使用之材料與規定不符時，如為可拆除抽換者，乙方應即抽換‧‧‧經甲
  方（被上訴人）檢討可不必拆換或拆換確有困難，必須以扣款處理時，‧‧‧應按
  合約單價比例（尺寸不合規定時）、或工料差額（工料不合規定時）之六倍扣減‧
  ‧‧(二)工程全部完竣，經初驗合格後，由甲方（被上訴人）派員驗收，‧‧‧‧，
  如發現工程與規定不符，乙方（上訴人）應在甲方指定期限內修改完妥或依第一款
  之規定處理完妥（即拆換或扣款），如逾期尚未修改或處理完妥，除應參照第二十
  條之規定賠償逾期損失外，甲方並得動用乙方未領工程款或保證金‧‧‧予以改善
  ，‧‧‧。(三)全部工程完工之初驗及正式驗收之複驗，以一次為限，乙方應在甲方
  指定期限內修改完善，否則自複驗之次日起計算至再驗收合格之日止均以逾期論處
  ，每日罰款按合約總價千分之二計算，‧‧‧」，而第二十條關於逾期損失約定「
  乙方如不依照合約規定期限完工，應按逾期之日數，每日賠償甲方損失按合約總價
  千分之二計算‧‧‧」，有工程合約書在卷可按。依上開約定：上訴人如未於契
  約所定期限完工，應按逾期日數，按日賠償被上訴人依合約總價千分之二計算之損
  害，此部分違約金約定為賠償總額預定性違約金；完工後，經被上訴人檢驗，其
  有與約定不合者，應於被上訴人指定期限內修改完畢或拆換材料或扣款完妥，如未
  於期限內修改完妥，除仍按第二十條規定賠償逾期損害外，被上訴人並得動用上訴
  人未領工程款或保證金予以改善，不足部分，仍由上訴人補足；複驗不合格時，
  自複驗次日至再驗收之日，均視為逾期，按日給付合約總價千分之二違約金，於此
  情形，並無上訴人應再負賠償損害義務約定，則該約定應係損害賠償總額預定產違
  約金。被上訴人辯稱：兩造工程合約第十九條第三款約定係懲罰性違約金云云，尚
  不足採。
(二)系爭工程合約違約金之約定是否過高應予酌減？
1.上訴人於八十四年七月二十四日完成系爭國宅工程，於八十四年九月十八日及十九
  日報被上訴人初驗，因有部分不合格，被上訴人要求上訴人於同年十月十二日前改
  善，上訴人修繕後，於同年十月十二日報請複驗，被上訴人於同年十月十七日複驗
  ，上訴人自認尚有三項初驗不合格部分仍未完成改善，上訴人再為修繕，而於同年
  十月二十日函請再為複驗，上訴人定於同年十月三十日複驗，於當日通過複驗，如
  前述，上訴人既未能於複驗時合格，依工程合約第十九條第三款約定，自複驗次日
  至再驗收之日，均應視為遲延，而應給付被上訴人違約金。
2.按約定之違約金額過高者，法院得酌減至相當之數額，民法第二百五十二條定有明
  文。而約定之違約金是否過高，應就債務人若能如期履行債務時，債權人可得享受
  之一切利益為衡量之標準，而非以僅約定一日之違約金額若干為衡量之標準，最高
  法院著有五十一年台上字第一九號判例可資參照。查：被上訴人以複驗次日即八十
  四年十月十八日至複驗合格日即同月三十日計算上訴人逾期原應為十三日，扣除例
  假日不予計算，僅認上訴人逾期十日，而上訴人對以逾期十日完成再驗收一節並不
  爭執，已如前述，本院斟酌：依台北市政府所屬各機關營繕施工驗收作業程序（
  附原審卷一二三頁）規定，初驗之缺點，工務所或監工應依驗收人員核定改善期限
  （初驗之日起三十日內）通知承商限期改善完成，系爭國宅達四百二十九戶，於八
  十四年九月十八日及十九日初驗部分未合格，被上訴人限期上訴人於同年十月十二
  日前改善，期間僅二十日左右，且其間於同年九月二十一日及二十二日遇颱風來襲
  ，上訴人所得修繕之期間遠較上開作業程序允許者短；被上訴人於八十四年十月
  十七日複驗，仍有部分工程未修繕完成，上訴人再為修繕後，於同年月二十日聲請
  再複驗，其間僅四天，被上訴人再為複驗結果為合格，足見再修繕部分應非重大；
  上訴人主張其再修繕費用僅一萬餘元，已據其提出修繕費計算書（本院卷一０一
  頁）為證，被上訴人為工程發包單位，本可依驗收不合格項目估算合理修繕費金額
  ，卻諉稱承辦人員調職及時空環境變更，無法估算，參酌上述再修繕期間，本院依
  民事訴訟法第二百八十條第二項規定認被上訴人對上訴人上開主張所為不知之陳述
  ，應視同自認；依工程投標須知（附原審卷一八頁以下）第十八條規定，建物使
  用執照固應由上訴人請領，惟上訴人僅承攬系爭國宅結構體工程，關於國宅之設計
  規劃，被上訴人係另行委任張大華建築師處理，於施工中，因變更設計等因素，致
  有建築及容積率誤差等情形發生，未能順利領取使用執照，經上訴人請求被上訴人
  協調建築師配合修正，始於八十六年四月十九日取得使用執照，如前述，又被上訴
  人曾以因原設計建築師疏失，造成建築圖與自來水事業處送審圖尺寸不符，而重行
  辦理蓄水池設計、報備及發包，要求上訴人展延複檢工作，亦有上訴人提出被上訴
  人函（附本院卷二０二頁以下）可按，足見再修繕期間應不甚妨礙被上訴人使用系
  爭房屋，兩造工程合約關於再修繕期間違約金按每日以合約總價千分之二（即每日
  一百八十九萬一千二百四十九元）計算，就本件修繕遲延情形而言，顯屬過高，酌
  減為每日以合約總價萬分之五（相當於年息百分之十八）計算，較為相當，則被上
  訴人所得主張之違約金應為四百七十二萬八千一百二十二元五角，而兩造約定工程
  總價為九億四千七百九十三萬二千九百八十二元，被上訴人包括保固完成尾款，已
  支付全部百分之九十九款項，尚有工程款一千八百九十一萬二千四百九十元未付，
  已如前述，則被上訴人以上開違約金扺銷上訴人請求之工程款後，尚應給付上訴人
  工程款一千四百十八萬四千三百六十七元五角。
(三)上訴人可否請求給付管理等費用？
1.按債權人對於已提出之給付，拒絕受領或不能受領者，自提出時起，負遲延責任；
　給付兼需債權人之行為者，債務人得以準備給付之事情，通知債權人以代提出；在
　債權人遲延中，債務人僅就故意或重大過失，負其責任；債權人受領遲延者，債務
　人得請求其賠償提出之保管給付物之必要費用，民法第二百三十四條、第二百三十
　五條但書、第二百三十七條、第二百四十條分別定有明文。
2.查：兩造約定正式驗收合格後，逾三個月仍未售出保持完好之空戶及其公用設備，
  由上訴人逐戶、逐項點交被上訴人接管，如有瑕疵，應載明於交接表，承包廠商應
  儘速修妥，並經住戶或被上訴人接管人員簽章，以為接管完成之依據，自正式驗收
  合格日起八個月內，上訴人應按需要最少派技術人員一人以上常駐工地，負責保固
  檢修，期滿後撤回，有系爭工程合約附件之建築工程投標須知補充規定第二十條、
  第二十一條第三項可按。而被上訴人並未於正式驗收月合格後三個月售出系爭國宅
  ，為被上訴人所不爭，則依上開約定，上訴人應於系爭國宅正式驗收合格三個月後
  即八十五年五月五日起逐戶、逐項點交予被上訴人接管，惟上訴人之點交，仍需被
  上訴人派員交接，自屬給付兼需債權人之行為，上訴人於八十六年六月二十三日函
  請被上訴人擇期辦理點交事宜，以履行合約未了之義務，有上訴人提出函件（原審
  卷四二頁）可稽，應認上訴人已將準備給付之事情通知被上訴人，而被上訴人亦不
  否認收受前開函件（見被上訴人於原審八十七年四月八日提出辯論意旨狀，原審卷
  一一六頁），上訴人雖未提出被上訴人收受前開函件確實日期之證明，參酌上訴人
  報請初驗之複驗（八十四年十月十二日）及再複驗（八十四年十月二十日），被上
  訴人均係當日收文（見被上訴人製作之初驗及初驗的第一、二次複驗流程表，本院
  卷四０頁或原審卷六八頁），則被上訴人自八十六年六月二十四日起應負受領遲延
  責任。而上訴人未能證明於八十六年六月二十三日前已將準備給付之事情通知被上
  訴人，所主張被上訴人自八十五年十月五日起至八十六年六月二十三日止應負受領
  遲延責任，並不足採信　。
3.被上訴人自八十六年六月二十四日起負受領遲延責任，至八十七年六月七日起始開
　始辦理點交手續，依前開說明，自應賠償上訴人於該期間保管系爭國宅之必要費用
　。被上訴人雖辯稱：上訴人未與其他廠商協商致延宕取得使用執照而遲延點交；上
  訴人請求費用之期間在保固期間內，屬保固責任；在伊正式接管前所生費用，依約
  應由上訴人負擔；契約並未約定上訴人得請求經管費用；上訴人遲延完成門鎖，造
  成伊受有損害；保全費用非保管國宅必要費用。惟：
系爭國宅於八十六年四月取得使用執照，被上訴人自同年六月二十四日始負遲延責
  任，如前述，上訴人既在取得使用執照後，始通知準備給付，被上訴人即不得以未
  取得使用執照，拒絕點交；
依工程合約第二十二條規定，於保固期限內，倘工程一部或全部發生損壞時，經查
  明係由工作不良、材料不佳所致者，上訴人應負無條件修復之保固責任，此項保固
  責任與上訴人為保管給付物使合於債務本旨而交付之責任不同，尚難謂保管給付物
  之必要費用係在保固責任之範圍；
清償債務之費用，原則上固應由債務人負擔（民法第三百十七條規定參照），故在
  債務人給付前，保管給付物所需費用，當由債務人負擔，惟債務人提出給付後，關
  於給付之利益即歸債權人享有，債務人即得免保管義務，若債務人提出給付，債權
  人本應受領卻因故遲延受領，自無再令債務人負擔保管費用之理，被上訴人受領點
  交遲延，於其受領遲延期間，保管給付物之費用自應由被上訴人負擔，且債務人請
  求債權人負擔受領遲延期間保管給付物之必要費用，乃法定權利，縱合約中未為規
  定，債務人仍得依法請求；
上訴人縱有門鎖完成延誤致被上訴人受有損害情事，乃屬被上訴人可否請求上訴人
  賠償損害問題，被上訴人尚不得因而免負受領遲延責任，被上訴人此部分辯解，要
  無足採。
4.被上訴人既應賠償上訴人因受領遲延期間所支出之保管費用，茲就上訴人主張支出
  之保管費用審酌如次：
人事費用：
　上訴人主張：伊自八十五年十月五日起至八十七年五月止，派員保管系爭國宅，支
  出人事費用一百九十二萬三千九百九十三元一節，查其中八十五年十月起至八十六
  年六月二十三日止，被上訴人無需負受領遲延責任，該期間之人事費用九十七萬零
  三百五十七元（八十六年六月分支出人事費十萬三千八百十八元，計算至六月二十
  三日前之人事費用為七萬九千五百九十四元），非屬受領遲延期間內保管費用，應
  予剔除外，其餘九十五萬三千六百三十六元（其中八十六年六月二十四日起至同月
  月底人事費二萬四千二百二十四元，以下八十六年六月份支出之費用均按二三：七
  比例計算），業據上訴人提出薪資表為證，被上訴人對於上訴人支出人事費用之金
  額並不爭執，雖辯稱：上訴人於八十五年六月二十三日通知點交之函文中已表示將
  撤離工地人員，其工地主任陳彥樺係為管理上訴人工地而設，非為保管系爭國宅云
  云，惟上訴人至被上訴人八十七年六月七日開始辦理點交手續時，仍由陳彥樺以上
  訴人萬芳施工處負責人於點交表蓋章，有被上訴人提出點交表（附本院卷一三八頁
  以下），足見上訴人主張其雖表示欲撤回人員，實未撤回，仍留現場一節，並非不
  可採信，而被上訴人如即時辦理點交手續，上訴人即可撤離工地，無需另於工地設
  置工地主任，工地主任陳彥樺工資應仍屬保管之必要費用，被上訴人此部分辯解，
  並不足採。
電費：
  上訴人主張：伊自八十五年十月五日起至八十七年五月止，派員保管系爭國宅，支
  出電費三十二萬零六百八十九元，業據提出台灣電力公司收據為證（外放原審卷）
  ，其中八十五年十月起至八十六年六月二年六月二十三日止，被上訴人無需負受領
  遲延責任，該期間之電費三十萬一千七百元，非屬受領遲延期間內保管費用，應予
  剔除，而其餘支出金額一萬八千九百八十九元為被上訴人所不爭，且電費係為維護
  住宅基本費用，應認係保管費用之一部。
水費：
  上訴人主張：伊自八十五年十月五日起至八十六年七月止，派員保管系爭國宅，支
  出水費八萬六千五百零一元，業據提出台北自來水事業處水費收據為證（外放原審
  卷），其中八十五年十月起至八十六年六月二年六月二十三日止，被上訴人無需負
  受領遲延責任，該期間之水費，非屬受領遲延期間內保管費用，應予剔除，而其餘
  支出金額一萬零八十一元為被上訴人所不爭，且水費係為維護住宅基本費用，應認
  係保管費用之一部。
電話費：
  上訴人主張：伊自八十五年十月五日起至八十七年五月止，派員保管系爭國宅，支
  出電話費五萬零六百十一元，固據提出中華電信公司電話費收據為證（外放原審卷
  ），惟電話費係供上訴人施工所人員通信之用，並非直接為保管系爭國宅必要支出
  之費用，上訴人此部分主張尚不足採。
保全費：
  上訴人主張：伊自八十五年十月五日起至八十七年三月止，委託保全業者保管系爭
  國宅，支出保全費用一百二十四萬二千三百六十元，業據提出尖兵高樓管理股份有
  限公司開立之統一發票為證（外放原審卷），其中八十五年十月起至八十六年六月
  二年六月二十三日止，被上訴人無需負受領遲延責任，該期間之保全費六十一萬二
  千一百八十五元，非屬受領遲延期間內保管費用，應予剔除，而其餘支出金額二十
  萬零一百七十五元為被上訴人所不爭，而系爭國宅戶數多達四百二十九戶，上訴人
  為免建築完畢之國宅於點交前遭第三人入侵而受有損害，委由保全業者維護，應屬
  保管之必要手段，被上訴人否認保全費為必要保管費用，並不足採。
依上開說明，上訴人於被上訴人受領遲延期間支付保管系爭國宅必要費用合計為一
  百十八萬二千八百八十一元。
五綜上所述，上訴人已完成系爭國宅全部工程，而得請求全部工程款，被上訴人以上
  訴人複驗逾期十日，以每日按合約總價千分之二計算違約金，自工程款中扣減一千
  八百九十一萬二千四百九十元，惟其違約金約定過高，本院認應以每日按合約總價
  萬分之五計算始為相當，即上訴人複驗逾期之違約金應為四百七十二萬八千一百二
  十二元五角，以此扺銷上訴人請求之工程款後，被上訴人尚應給付上訴人工程款一
  千四百十八萬四千三百六十七元五角；又上訴人點交系爭國宅，為兼需被上訴人之
  行為，被上訴人經上訴人為準備給付事情之通知，並未受領點交，其受領遲延，上
  訴人得請求被上訴人給付必要之保管費用一百十八萬二千八百八十一元，則上訴人
  依約請求被上訴人給付扣除違約金後工程款，及依民法第二百四十條規定請求被上
  訴人給付保管系爭國宅必要費用，合計一千五百三十六萬七千二百四十八元五角，
  及自起訴狀繕本送達翌日即八十七年八月十二日起至清償日止按法定利率計算之遲
  延利息，即無不合，應予准許。逾此所為請求，不應准許。原審就上開應准許部分
  ，為上訴人敗訴判決，並駁回其假執行之聲請，尚有未洽。上訴意旨指摘原判決該
  部分不當，求予廢棄改判，為有理由。爰由本院予以廢棄，改判如主文第二項所示
  。至原審就上開不應准許部分，為上訴人敗訴判決並駁回上訴人假執行之聲請，尚
  無不合，上訴意旨指摘原判決該部分不當，聲明廢棄改判，為無理由，應予駁回。
六假執行宣告：
  本判決命被上訴人給付部分，兩造均陳明願供擔保以代釋明，請准宣告假執行或免
  為假執行，核均無不合，爰分別酌定相當擔保金額宣告之。
七據上論結，本件上訴為一部有理由，一部無理由。依民事訴訟法第四百四十九條第
  一項、第四百五十條、第七十九條但書、四百六十三條、第三百九十條第二項、第
  三百九十二條，判決如主文。
中　　　華　　　民　　　國　　九十一　　年　　　八　　　月　　二十七　　日
                                        民事第五庭
                                    　　　　審判長法  官　黃  熙  嫣
                                    　　　　　　　法  官　黃  雅  惠
                                    　　　　　　　法  官　鄭  傑  夫
右正本係照原本作成。
如不服本判決，應於收受送達後二十日內向本院提出上訴書狀，其未表明上訴理由者
，應於提出上訴後二十日內向本院補提理由書狀（均須按他造當事人之人數附繕本）
上訴時應提出委任律師或具有律師資格之人之委任狀；委任有律師資格者，另應附具
律師及格證書及釋明委任人與受任人有民事訴訟法第四百六十六條之一第一項但書或
第二項（詳附註）所定關係之釋明文書影本。
中　　　華　　　民　　　國　　九十一　　年　　　九　　　月　　　二　　　日
　　　　　　　　　　　　　　　　　　          　　書記官  劉  家  聲
附註：
民事訴訟法第四百六十六條之一（第一項、第二項）：
對於第二審判決上訴，上訴人應委任律師為訴訟代理人。但上訴人或其法定代理人具
有律師資格者，不在此限。
上訴人之配偶、三親等內之血親、二親等內之姻親，或上訴人為法人、中央或地方機
關時，其所屬專任人員具有律師資格並經法院認為適當者，亦得為第三審訴訟代理人
。
